【裁判字號】    97,勞簡上,13
【裁判日期】    971231
【裁判案由】    給付資遣費 等
【裁判全文】
臺灣高雄地方法院民事判決            97年度勞簡上字第13號
上  訴  人  乙○
訴訟代理人  丙○○
被上訴人    中華郵政股份有限公司
法定代理人  吳民佑
訴訟代理人  甲○○
上列當事人間請求給付資遣費等事件，上訴人對於中華民國97年
6月30日本院高雄簡易庭第一審判決（97年度雄勞簡字第27號）
提起上訴，經本院於97年12月24日言詞辯論終結，判決如下：
    主      文
上訴駁回。
第二審訴訟費用由上訴人負擔。
    事實及理由
一、程序方面：
    被上訴人原名台灣郵政股份有限公司，嗣更名為中華郵政股
    份有限公司，又上訴人於原審原列台灣郵政股份有限公司高
    雄市小港區大林蒲郵局為當事人，惟因該大林蒲郵局並無獨
    立之財產、編制及預算，此有被上訴人提出經濟部97年8 月
    4 日經授商字第09701194920 號函附變更登記表在卷可稽（
    見本院卷第24-28 頁），並經其於本院審理中陳明在卷（見
    本院卷第63頁），上訴人乃於本院審理中聲請更正以總公司
    中華郵政股份有限公司（法定代理人為吳民佑）為當事人，
    被上訴人之名稱雖前後不同，其法人格仍具同一性，自應准
    許，合先敘明。
二、上訴人起訴主張：上訴人自民國82年9 月起受僱於被上訴人
    ，擔任清潔工職務，每月薪資原為新台幣（下同）3,500 元
    ，嗣調整為4,000 元，詎被上訴人於96年8 月2 日將上訴人
    解雇，被上訴人未依勞動基準法規定於30日前預告終止勞動
    契約，亦未給付預告期間工資及資遣費，且未為上訴人辦理
    勞工保險，致上訴人無法領取勞工保險老年給付而受有損害
    。上訴人任職年資為14年，依行政院所規定每月基本薪資15
    ,840 元 計算資遣費、30日預告期間之工資及老年給付，分
    別為221, 760元、15,840元及221,760 元，合計為459,360
    元。為此，爰依勞動基準法第16條第1 項第3 款、第3 項、
    第17條第1 項第1 款，及勞工保險條例第72條第1 項等規定
    ，聲明求為判決：被上訴人應給付上訴人459,360 元，及自
    起訴狀繕本送達之翌日起至清償日止，按年息5%計算之利息
    等語。
三、被上訴人則以：上訴人承攬被上訴人郵局局屋之清潔工作，
    其法律關係並非勞動基準法上之勞動契約，依據未正式施行
    之勞動契約法第1 條所規定勞動契約，係指當事人之一方，
    在從屬於他方之關係下，提供職業上之勞動力，而由他方給
    付報酬之契約，即載明「從屬關係」為勞動契約之要素；至
    於從屬性之涵義，依據勞動法學說認有人格從屬性、經濟上
    從屬性及組織從屬性等內涵。上訴人僅係承攬被上訴人局屋
    清潔打掃工作，俟工作完成後，按月給付報酬，其清潔工作
    原則上於週一至週五每日上午8 時至9 時間進行，惟實際工
    作時間上訴人可自行調整，每日清潔工作完成後即可自行離
    去，視情況亦可自行委託他人完成該承攬局屋之清潔工作，
    不以親自為之為必要，顯見上訴人對於工作之委託或執行業
    務，有決定其方式及時間之自由，其勞務之給付，非無可替
    代性；且依上訴人工作之內容，除與被上訴人經理偶有承攬
    人與定作人間互動外，與郵局其他員工間並無任何業務往來
    ，兩造間亦無休假、請假之約定，上訴人亦未如被上訴人編
    制內之人員受有核配郵政業務之績效獎金、接受業務績效之
    考核及受值勤時間之限制，顯見上訴人勞務之給付不具人格
    從屬性、經濟上從屬性，故兩造間實屬承攬關係，依民法第
    511 條規定，承攬契約之定作人得隨時終止契約，上訴人自
    得隨時終止兩造間之契約。從而，上訴人請求被上訴人給付
    資遣費、預告期間工資及老年給付為無理由等語，資為抗辯
    ，並於原審聲明駁回上訴人之訴。
四、本件原審對於上訴人之請求判決全部敗訴，上訴人聲明不服
    ，提起上訴，並於本院聲明：（一）原判決廢棄。（二）被
    上訴人應給付上訴人459,360 元，及自起訴狀繕本送達翌日
    起至清償日止，按年息5%計算之利息。被上訴人則聲明駁回
    上訴。
五、兩造不爭執之事項：
（一）上訴人自82年9 月起至96年8 月2 日止，於被上訴人所屬
      高雄市小港區大林蒲郵局擔任清潔工作，上訴人於離職時
      每月之報酬為4,000 元，有財政部高雄市國稅局91年度起
      至95年度止之綜合所得稅各類所得資料清單在卷可稽（見
      原審卷第57-58 頁）。
（二）兩造就上訴人上班時間並無約定，無固定工時，僅須上訴
      人完成清潔工作即可。
（三）上訴人無須打卡，沒有考績，沒有排定特休假。
（四）上訴人從事清潔工作之時間長短未定，只需完成清潔工作
      即可。
六、本件兩造爭執之處在於：兩造間究為勞動契約關係抑或承攬
    契約關係？如認本件兩造間係勞動契約關係，則上訴人所得
    請求之項目及數額各為何？
（一）按僱傭者，謂當事人約定，一方於一定或不定之期限內為
      他方服勞務，他方給付報酬之契約。而稱承攬者，則謂當
      事人約定，一方為他方完成一定之工作，他方俟工作完成
      ，給付報酬之契約，民法第482條及第490條第1項分別定
      有明文。參酌勞動基準法規定之勞動契約，指當事人之一
      方，在從屬於他方之關係下，提供職業上之勞動力，而由
      他方給付報酬之契約。可知，僱傭契約乃當事人以勞務之
      給付為目的，受僱人於一定期間內，應依照僱用人之指示
      ，從事一定種類之工作，且受僱人提供勞務，具有繼續性
      及從屬性之關係。而承攬契約之當事人則以勞務所完成之
      結果為目的，承攬人只須於約定之時間完成一個或數個特
      定之工作，與定作人間無從屬關係，可同時與數位定作人
      成立數個不同之承攬契約，二者性質並不相同（最高法院
      94年台上字第573 號判決意旨可資參照）。次按勞動契約
      ，謂約定勞雇關係之契約，勞動基準法第2 條第6 款定有
      明文，而其契約之內容，依勞動基準法施行細則第4 條規
      定，應就工作場所及從事之工作有關事項、工作開始及終
      止之時間、休息時間及休假、請假有關事項、工資之意定
      、調整及給付之日期與方法、退休金、勞工福利及安全衛
      生等項為約定；就其內涵而言，勞工與雇主間應有從屬性
      ，亦即「從屬關係」為勞動契約之要素，是凡具有從屬關
      係者方屬勞動基準法上之勞動契約，至從屬性之涵義，勞
      動法學說上認為應具有下列三個內涵：（一）人格上從屬
      性，此乃勞動者自行決定之自由權的一種壓抑，在相當期
      間內，對自己之作息時間不能自行支配，亦不能自行決定
      提供勞動力之場所、設備，或任意聘用助手，而勞務給付
      內容之詳細情節亦非自始確定，勞務給付之具體詳細內容
      非由勞務提供者決定，而係由勞務受領者決定之，其重要
      特徵在於指示命令權，例如：勞動者須服從工作規則，而
      僱主享有懲戒權等。（二）經濟上從屬性，此係指受僱人
      完全被納入雇主經濟組織與生產結構之內，即受僱人並非
      為自己之營業勞動，而係從屬於他人，為該他人之目的而
      勞動，故受僱人無須自負盈虧，但也不能用指揮性、計畫
      性或創作性方法對於自己所從事工作加以影響，此乃從屬
      性之最重要意涵。（三）組織上從屬性，在現代企業組織
      型態之下，勞動者與雇主訂立勞動契約時，其勞務之提供
      大多非獨自提供即能達成勞動契約之目的，僱主要求之勞
      動力，必須編入其生產組織內遵循一定生產秩序始能成為
      有用之勞動力，因此擁有勞動力之勞動者，也將依據企業
      組織編制，安排其職務成為企業從業人員之一，同時與其
      他同為從業人員之勞動者，共同成為有機的組織，此即為
      組織上從屬性。
（二）查本件上訴人上下班無須打卡，從事清潔工作之時間長短
      未定，並無固定工時，已如前述，且上訴人因故未能至被
      上訴人處從事清潔工作，得自行委託他人代為完成工作，
      並由上訴人支付工資予他人，此有上訴人不爭執其真正之
      高雄市政府勞資爭議調解紀錄乙份附卷可稽（見本院卷第
      36頁），是上訴人對於其工作之執行或委託他人代行，得
      自行決定其方式及完成時間，而不需依照被上訴人之指示
      為之，具有高度之自主性，難謂上訴人自行決定之自由權
      受到壓抑，對自己之作息時間不能自行支配，亦不能自行
      決定委託他人代行，足認上訴人勞務之給付不具人格上之
      從屬性。又上訴人在被上訴人處從事清潔工作期間，並無
      考績之考核及休假之排定，亦如前述，而被上訴人之分支
      機構大林埔郵局之員額編制，並無列有清潔人員，此經被
      上訴人陳述在卷（見本院卷第20頁），並為上訴人所不爭
      執，是上訴人既非被上訴人內之編制人員，則其當無由被
      上訴人考核考績及給予休假之事實，足認兩造間並不具有
      組織上之從屬性。上訴人雖另提出財政部高雄市國稅局綜
      合所得稅各類所得資料清單為證，惟承前所述，被上訴人
      並無清潔人員之編制，該資料清單僅係被上訴人支出該項
      清潔費之憑據而已，尚不足以證明兩造間存有組織上之從
      屬性。諸前開說明，本件兩造間之契約性質，因不具有勞
      動契約之人格上從屬性及組織上從屬性，自非勞動基準法
      所稱之勞動契約。而上訴人在被上訴人處僅需完成清潔工
      作即可，且該工作並非以上訴人親自為之為必要，足認兩
      造間之法律關係應為承攬契約，而非勞動契約甚明，上訴
      人依勞動契約之法律關係請求被上訴人給付預告工資、資
      遣費及老年給付等，於法洵屬無據。
七、綜上所述，兩造間之契約關係為承攬契約，從而，上訴人依
    勞動契約之法律關係請求被上訴人給付預告工資、資遣費及
    老年給付等，為無理由，不應准許。原審據此為上訴人敗訴
    判決，並無違誤，上訴意旨指摘原判決不當，求予廢棄，並
    無理由，應予駁回。
八、據上論結：本件上訴為無理由，依民事訴訟法第436條之1第
    3 項、第449條第1項、第78條，判決如主文。
中    華    民    國    97    年    12    月    31    日
                民事鳳山勞工法庭審判長法  官  楊富強
                                      法  官  林意芳
                                      法  官  何悅芳
右正本係照原本作成。
本判決不得上訴。
中    華    民    國    97    年    12    月    31    日
                                     書記官  洪嘉慧


司法院資訊處製作；財團法人民間司法改革基金會備份。
